【裁判字號】    95,簡上,962
【裁判日期】    951127
【裁判案由】    詐欺
【裁判全文】
臺灣高雄地方法院刑事判決             95年度簡上字第962號
上  訴  人  臺灣高雄地方法院檢察署檢察官
被      告  丙○○
上列上訴人因被告詐欺案件，不服本院高雄簡易庭95年度簡字第
4185號中華民國95年7 月10日刑事簡易判決（聲請簡易判決處刑
案號：臺灣高雄地方法院檢察署95年度偵字第14816 號），提起
上訴（移送併辦案號：臺灣高雄地方法院檢察署95年度偵字第18
512 號、第19019 號、第26971 號），本院管轄之第二審合議庭
判決如下：
    主  文
原判決撤銷。
丙○○連續幫助連續意圖為自己不法之所有，以詐術使人將本人
之物交付，處有期徒刑陸月，如易科罰金，以銀元佰元即新臺
幣玖佰元折算壹日。
    事  實
一、丙○○明知陌生人士蒐購金融機構帳戶之存摺、金融卡及密
    碼，係用於詐騙被害人將款項匯入帳戶內，再以金融卡提領
    ，以避免查緝。竟基於幫助犯罪集團遂行詐欺取財罪之概括
    犯意，連續於(一)95年3 月底，在高雄市○○區○○路與八德
    路口，以新台幣（下同）3,000 元之價格，將其所有之台北
    富邦商業銀行股份有限公司三民分行（下稱富邦銀行）帳號
    000000000000號帳戶之存摺、金融卡及提款密碼，售予年籍
    不詳綽號「阿林」之詐騙集團成員；(二)95年4 月2 日或3 日
    ，在高雄市○○區○○路與八德路口，以6,000 元之價格，
    將其所有之中華郵政美濃支局（下稱郵局）帳號000-000000
    00000000號帳戶之存摺、金融卡及提款密碼，售予年籍不詳
    綽號「阿林」之詐騙集團成員(三)95年4 月12日下午3 時許，
    在高雄市○○區○○路與八德路口，以3,000 元之價格，將
    其所有之陽信商業銀行高雄分行（下稱陽信銀行）帳號0000
    00000000帳戶之存摺、金融卡及提款密碼，售予年籍不詳綽
    號「阿林」之詐騙集團成員；幫助該犯罪集團遂行下列詐欺
    取財之行為：
  (一)於95年4 月11日撥打電話予丁○○，佯稱欲與其援交，致丁○○陷於錯誤，而於同日下午6 時許，由自動櫃員機合計轉
    帳9464元至丙○○之上開富邦銀行帳戶內，嗣丁○○察覺受
    騙，經報警循線查獲。
  (二)於95年4 月18日上午10時許，撥打電話予乙○○，佯稱為台
    北地檢署人員，稱乙○○涉犯詐欺罪嫌，要求乙○○匯款入
    「安全帳戶」，以免自己帳戶內金錢劉時，致乙○○陷於錯
    誤，而於同日上午10時59分許，先由自動櫃員機轉帳20,000
    元至丙○○之上開郵局帳戶內，再以臨櫃現金存款之方式存
    入8,0000元至丙○○上開郵局帳戶內，嗣乙○○察覺受騙，
    經報警循線查獲。
  (三)於95年4 月25日下午2 時20分許，撥打電話予甲○○，佯稱
    為電信局人員「鍾福昌」予警政署申訴專案主任「洪漢洲」
    ，稱甲○○個人資料外洩，要求甲○○至銀行辦理語音轉帳
    ，匯款入上丙○○上開陽信銀行帳戶，致甲○○陷於錯誤，
    旋即前往台北縣板橋市○○路○段110 號之華泰銀行華江分
    行辦理帳戶語音轉帳功能，復以電話語音轉帳方式匯出102
    萬9035元至丙○○上開陽信銀行帳戶，嗣甲○○察覺受騙，
    經報警循線查獲。
二、案經高雄市政府警察局三民第二分局報請臺灣高雄地方法院
    檢察署檢察官偵查起訴暨移送併案審理。
    理  由
一、按對於簡易判決有不服者，得上訴於管轄之第二審地方法院
    合議庭，並準用刑事訴訟法第三編第一章及第二章之規定，
    刑事訴訟法第455 條之1 第1 項、第3 項分別定有明文。又
    被告經合法傳喚，無正當之理由不到庭者，得不待其陳述，
    逕行判決，同法第371 條亦規定明確，而在前開上訴程序準
    用之列。本件被告丙○○經本院合法傳喚，無正當理由不到
    庭，爰不待其陳述，逕行判決，合先敘明。次按被告以外之
    人於審判外之言詞或書面陳述，除法律有規定者外，不得作
    為證據，刑事訴訟法第159 條第1 項定有明文。證人丁○○
    、乙○○、甲○○於警詢中所為陳述，依上揭法條規定，原
    則上亦無證據能力。然被告以外之人於審判外之陳述，雖不
    符前四條之規定，而經當事人於審判程序同意作為證據，法
    院審酌該言詞陳述或書面陳述作成時之情況，認為適當者，
    亦得為證據。當事人、代理人或辯護人於法院調查證據時，
    知有第159 條第1 項不得為證據之情形，而未於言詞辯論終
    結前聲明異議者，視為有前項之同意，刑事訴訟法第159 條
    之5 第1 項、第2 項亦定有明文。本件被告經合法傳喚未到
    庭有如上述，故未就上開證人於警詢中所為陳述之證據能力
    聲明異議。而前開證人於警詢中之陳述，亦未有何非法取證
    之情形，是本件認為容許渠等陳述之證據能力，並無不當，
    應依刑事訴訟法第15 9條之5 之規定，認前開三位證人於警
    詢中之證述具有證據能力，併此敘明。
二、被告丙○○固於偵查中坦認親自申請開設前開郵局帳戶，並
    將郵局帳戶以6000元之價格，售予綽號「阿林」之成年男子
    ，惟矢口否認有何幫助詐欺之犯行，辯稱：伊有問對方是否
    要從事犯罪，對方說不會云云。經查：
  (一)前開金融機構帳戶，係由被告親至各該金融機構開戶，有各
    該郵局、銀行之開戶資料在卷可稽。而前開年籍不詳綽號「
    阿林」之成年男子取得被告前開帳戶之存摺、提款卡、密碼
    後，該成年男子所屬之詐騙集團即利用電話，於前開時間，
    分別向被害人丁○○、乙○○、甲○○詐騙，致被害人丁○○、乙○○、甲○○誤信為真，而受騙依指示分別匯款如事
    實欄所載金額至被告前開帳戶內，並遭詐騙集團提領等情，
    亦據被害人丁○○、乙○○、甲○○於警詢中分別指述甚詳
    ，並有匯款單據及前開金融機構之交易明細表在卷可參，足
    認該年籍不詳綽號「阿林」之成年男子所屬詐騙集團，將所
    取得之被告前開帳戶作為渠等詐騙被害人匯入款項之匯款帳
    戶甚明。
  (二)按金融帳戶為個人理財之工具，申請開設金融帳戶並無任何
    特殊之限制，一般民眾只須提出身分證、印章皆能自由申請
    開戶，並得同時在不同金融機構申請多數存款帳戶使用，此
    乃眾所週知之事實，且依一般人之社會生活經驗，倘係合法
    收入，本可自行向金融機構開戶使用，而無蒐集他人帳戶之
    必要，苟見他人不自行申請開立帳戶而蒐集不特定人之帳戶
    使用，衡情應可知悉被蒐集之帳戶係被利用為與財產有關之
    犯罪工具。況金融機構之存款帳戶，事關存戶個人財產權益
    之保障，其專屬性、私密性甚高，除非本人或與本人具有密
    切關係之人，難認有何理由可自由流通使用該存摺，一般人
    亦均有應妥為保管存摺，以防止被人冒用之認識，縱有特殊
    情況偶有將存摺交付他人之需，亦必深入瞭解其用途後再行
    提供使用，此乃吾人之日常生活經驗與一般事理；且存摺為
    關係個人財產、身分之物品，果淪於不明人士手中，極易被
    利用為與財產有關之犯罪工具；而與他人身分上不具密切關
    係之人，竟願以不相當之對價，徵求他人提供帳戶以為使用
    ，此等行為客觀上已屬可疑，其顯係供為謀非正當資金進出
    之用，而隱瞞其流程及行為人身份曝光之不法意圖應可預見
    。如此之社會現實，要屬一般人本於日常生活經驗即可體察
    ，被告行為時已年34歲，係有社會生活經驗之成年人，且於
    偵查中業已表明，曾經向綽號「阿林」之人詢問購買帳戶是
    否從事犯罪，顯見其對上開事理知之甚明。且近來利用人頭
    帳戶作為出入帳戶，而向不特定民眾詐取金錢之犯罪案件層
    出不窮，且經媒體廣為披載之情況頻繁，而本件被告既係因
    報紙分類廣告之媒介，始出賣帳戶與前開年籍不詳之成年男
    子，顯見被告平日亦多有閱讀報紙等媒體之舉，則其對於上
    開媒體所披露詐欺集團利用人頭帳戶向不特定民眾詐取金錢
    等新聞，當無不知之理，是被告貿然將此等重要且專屬個人
    之物出售予不熟識之該成年男子使用，顯與吾人之日常生活
    經驗有悖。另參諸現今金融市場開放，競爭激烈之社會現實
    ，於金融機構開設帳戶極其容易，果該成年男子真有使用金
    融帳戶之必要，大可自己向各該金融機構申請開立帳戶，何
    庸另行支出7,000 元代價而使用他人所申請之帳戶！然被告
    竟仍將上開郵局帳戶之存摺、提款卡及密碼等物提供予前揭
    犯罪集團使用，被告固不知該犯罪集團將用以作何犯罪用途
    ，然對於該犯罪集團將利用其所交付之帳戶，用於犯罪之使
    用，顯屬可以預見其發生，且並不違背其本意，足見被告應
    有幫助該犯罪集團利用上開帳戶作為詐欺取財不法使用之不
    確定故意存在，要屬無疑。被告前揭所辯，無非事後卸責之
    詞，不足採信。
  (三)綜上，被告辯稱其主觀上並無幫助詐騙他人財物之認知云云
    ，尚難採信。其確有本於縱然幫助他人實施詐欺犯行亦無違
    背其本意之不確定故意，而協助他人實施詐欺取財行為之幫
    助詐欺取財犯行，自堪認定。
三、被告行為後，經總統於95年6 月14日公布之增訂刑法施行法
    第1 條之1 規定：「中華民國94年1 月7 日刑法修正施行後
    ，刑法分則編所定罰金之貨幣單位為新臺幣。94年1 月7 日
    刑法修法時，刑法分則編未修正之條文定有罰金者，自94年
    1 月7 日刑法修正施行後，就其所定數額提高為30倍。但72
    年6 月26日至94年1 月7 日新增或修正之條文，就其所定數
    額提高為三倍」，並自95年7 月1 日施行。查刑法第339 條
    第1 項之詐欺取財罪，有關罰金刑部分，於72年6 月26日至
    94年1 月7 日間，非新增或修正之條文，則依刑法施行法第
    1 條之1 第2 項前段之規定，應提高為30倍，即新臺幣3 萬
    元以下。而依修正前罰金罰鍰提高標準條例第1 條之規定，
    依法律應處罰金罰鍰者，就其原定數額提高為2 倍至10倍。
    但法律已依一定比率規定罰金或罰鍰之數額或倍數者，依其
    規定。而依行政院會銜司法院於72年7 月27日發布，同年8
    月12日施行，有關刑法定有罰金各條，提高為10倍，換算結
    果同為罰金新臺幣3 萬元以下，修正前後罰金之最高額並無
    不同。然刑法第33條關於罰金數額之規定，由銀元1 元以上
    ，修正為新臺幣1 千元以上。法律修增定之結果，刑法第33
    9 條第1 項之詐欺取財罪，罰金刑由「銀元1 萬元以下罰金
    （銀元1 元即新臺幣3 元以上）」，提高為「新臺幣3 萬元
    以下罰金（新臺幣1 千元以上）」。新舊法比較結果，以舊
    法有利於行為人，依修正後刑法第2 條第1 項前段之規定，
    應適用行為時之法律。
四、按刑法上之幫助犯，係對於犯罪與正犯有共同之認識，而以
    幫助之意思，對於正犯資以助力，而未參與實施犯罪之行為
    者而言（最高法院75年度台上字第1509號、88年度台上字第
    1270號判決意旨參照）；是以，如未參與實施犯罪構成要件
    之行為，且係出於幫助之意思提供助力，即屬幫助犯，而非
    共同正犯。又連續幫助與幫助連續為不同之犯罪態樣，如基
    於概括犯意，多次幫助他人犯罪，為連續幫助；如以一幫助
    行為，幫助他人連續犯罪，則為幫助連續。是核被告提供前
    開帳戶之存摺、提款卡及密碼，對於該詐騙集團連續三次之
    詐欺取財犯行資以助力所為，均係犯刑法第30條第1 項、第
    339 條第1 項詐欺取財罪之幫助犯。被告多次提供帳戶之幫
    助詐欺取財犯行，時間緊接，觸犯構成要件相同之罪名，顯
    係基於概括犯意反覆為之，為連續犯。惟按被告行為後，刑
    法第56條連續犯之規定，業於94年2 月2 日修正刪除，並於
    95年7 月1 日施行，雖非犯罪構成要件之變更，但顯已影響
    行為人刑罰之法律效果，自屬法律有變更。經比較新舊法之
    結果，新法對被告並非有利，自應依刑法第2 條第1 項之規
    定，適用修正前刑法第56條連續犯之規定，以一罪論並加重
    其刑。移送併辦部分即如事實欄第一段(一)、(三)所示之幫助詐
    欺取財犯行，雖未據聲請簡易判決處刑，惟與前開論罪科刑
    部分即如事實欄(二)所示之幫助詐欺取財犯行，有連續犯之裁
    判上一罪關係，為聲請簡易判決處刑效力所及，本院自應併
    予審理。又被告係幫助犯，爰依刑法第30條第2 項規定，按
    正犯之刑減輕之，其同時有加重及減輕事由，應依法先加後
    減。
五、原審以被告罪證明確，而予論罪科刑，固非無見，惟未及就
    如事實欄第一段(一)、(三)所示部分併予審理，此部分所犯幫助
    詐欺取財罪，與聲請簡易判決處刑部分有連續犯之裁判上一
    罪關係，原審未及審酌，自有未洽。檢察官以原審判決疏未
    審酌移送併辦事實而提起上訴，指摘原判決不當，為有理由
    ，自應由本院將原判決予以撤銷改判。審酌被告提供金融帳
    戶幫助詐欺取財犯罪，紊亂社會正常交易秩序，致詐欺集團
    猖獗且難以查獲，助長社會犯罪風氣，造成被害人受有財產
    上損失，事後又否認犯行，犯罪後態度不佳等一切情狀，量
    處如主文所示之刑。末按被告行為時刑法第41條第1 項前段
    規定：「犯最重本刑為五年以下有期徒刑以下之刑之罪，而
    受六個月以下有期徒刑或拘役之宣告，因身體、教育、職業
    、家庭之關係或其他正當事由，執行顯有困難者，得以一元
    以上三元以下折算一日，易科罰金」。又行為時之易科罰金
    折算標準，修正前罰金罰鍰提高標準條例第2 條前段（現已
    刪除）規定，就其原定數額提高為100 倍折算一日，則本件
    被告行為時之易科罰金折算標準，應以銀元300 元即新臺幣
    900 元折算一日。惟95年7 月1 日修正施行之刑法第41條第
    1 項前段規定：「犯最重本刑為五年以下有期徒刑以下之刑
    之罪，而受六個月以下有期徒刑或拘役之宣告者，得以新臺
    幣一千元、二千元或三千元折算一日，易科罰金」。比較修
    正前後，修正後之規定並非有利於被告，應依刑法第2 條第
    1 項規定，適用修正前刑法第41條第1 項前段之規定，定其
    易科罰金之折算標準。
據上論斷，應依刑事訴訟法第455 條之1 第1 項、第3 項、第37
1 條、第369 條第1 項前段、第364 條、第299 條第1 項前段，
現行刑法第2 條第1 項、修正前刑法第56條、現行刑法第339 條
第1 項、第30條、修正前刑法第41條第1 項前段，罰金罰鍰提高
標準條例第1 條前段、修正前罰金罰鍰提高標準條例第2 條，現
行法規所定貨幣單位折算新臺幣條例第2 條，判決如主文。
中    華    民    國    95    年    11    月    27    日
                刑事第十一庭  審判長法  官  何秀燕
                                    法  官  吳金芳
                                    法  官  林揚奇
不得上訴。
以上繕本係照正本作成。
中    華    民    國    97    年    5     月    5     日
                                    書記官  何明昌
附錄本案論罪科刑法條：
中華民國刑法第339 條
意圖為自己或第三人不法之所有，以詐術使人將本人或第三人之
物交付者，處5 年以下有期徒刑、拘役或科或併科1 千元以下罰
金。
以前項方法得財產上不法之利益或使第三人得之者，亦同。
前二項之未遂犯罰之。


司法院資訊處製作；財團法人民間司法改革基金會備份。
